【裁判字號】    99,消債更,132
【裁判日期】    991025
【裁判案由】    更生事件
【裁判全文】
臺灣臺南地方法院民事裁定           99年度消債更字第132號
聲  請  人
即 債 務人  甲○○
上列當事人依消費者債務清理條例聲請更生，本院裁定如下：
    主  文
聲請駁回。
聲請程序費用新臺幣壹仟元由聲請人負擔。
    理  由
一、按債務人不能清償債務或有不能清償之虞者，得依本條例所
    定更生或清算程序，清理其債務，消費者債務清理條例（下
    稱本條例）第 3條定有明文。又聲請更生或清算不合程式或
    不備其他要件者，法院應以裁定駁回之，但其情形可以補正
    者，法院應定期間先命補正，復為本條例第 8條所明定。另
    按債務人對於金融機構因消費借貸、自用住宅借款、信用卡
    或現金卡契約而負債務，在聲請更生或清算前，應提出債權
    人清冊，以書面向最大債權金融機構請求協商債務清償方案
    並表明共同協商之意旨，本條例第151條第1項定有明文。考
    量本條例第151條第1項規定之立法意旨，無非係認債務人對
    於金融機構因前開原因所負債務，其法律關係較為單純明確
    ，金融機構並已設有債務協商機制，如能協商成立，債務人
    不需依本條例聲請更生或清算，可疏減法院負擔，有效分配
    司法資源，並使債務人得自主解決其債務，爰就此部分採行
    前置協商主義。又本條例規定之更生程序，係以債務人有清
    理債務之誠意為前提，為避免債務人濫用此制度，產生道德
    危機，併予嚴謹之限制，此由本條例之立法總說明中顯然可
    知。而債務人於協商程序中，自應本於個人財產及收支狀況
    ，依最大誠信原則商討解決方案，如終究不能協商，於聲請
    更生或清算時，法院審酌上開條文所謂「不能清償或有不能
    清償之虞」，允宜綜衡債務人全部收支及財產狀況，評估是
    否已不能維持符合人性尊嚴之最基本生活條件，如曾有協商
    方案，其條件是否確實不能達到上開基本之要求等為判斷之
    準據。是若債務人實質上欠缺清理債務之誠意，卻抱持於前
    置協商程序中，提出顯不合理之協商條件，導致協商不成立
    ，並希冀得藉此聲請更生獲准而豁免大部分債務之心態，欲
    濫用更生程序，顯與立法本意不符，自不應准許其更生之聲
    請。
二、本件聲請意旨略以：聲請人即債務人曾於民國98年11月11日
    向最大債權銀行乙○（台灣）商業銀行股份有限公司（下稱
    乙○銀行）請求協商，乙○銀行於協商時提出聲請人每月須
    還款新臺幣（下同）7,130元、分180期、利率3%之還款方案
    。上開還款金額並不包括三筆資產管理公司之債權，且聲請
    人對國泰人壽保險股份有限公司（下稱國泰人壽）尚有1,86
    6,922元債務需清償。聲請人目前遭法院強制扣薪3分之1，
    剩餘薪資僅能維持生活上基本開銷，無法支付協商方案之還
    款金額，故而協商不成立，爰依本條例聲請更生云云。
三、經查，聲請人曾於98年11月11日向最大債權金融機構乙○銀
    行申請前置協商，乙○銀行則提供聲請人每月須還款7,130
    元、分180期、利率3%之還款方案，惟聲請人以其尚有其他
    債務未納入上開方案，且遭法院強制扣薪3分之1，致聲請人
    無法配合前置協商還款方案，故協商未成立，該銀行遂於98
    年12月29日出具前置協商不成立通知書予聲請人等情，此經
    聲請人、債權人金陽信資產管理股份有限公司（下稱金陽信
    資產公司）、台新資產管理股份有限公司（下稱台新資產公
    司）及元大國際資產管理股份有限公司（下稱元大資產公司
    ）陳明在卷，並有聲請人所提出之協商不成立通知書、本院
    執行處執行命令及乙○銀行提出之相關資料附件在卷可稽，
    自堪信為真實。
四、聲請人雖主張乙○銀行提出之協商方案，並不包括三筆積欠
    資產管理公司之債權，且聲請人對國泰人壽尚有1,866,922
    元債務需清償。聲請人目前遭法院強制扣薪3分之1，剩餘薪
    資僅能維持生活上基本開銷，無法支付協商方案之還款金額
    ，故而協商不成立云云，惟查：
  1.據聲請人提出之98年1月至99年1月薪資單，於扣除勞健保、
    保險、其他費用及法院扣薪後，每月實領金額分別為32,207
    元、34,707元、25,982元、33,157元、25,957元、18,740元
    、26,090元、30,390元、29,193元、27,443元、31,293元、
    37,443元及32,388元，依此計算聲請人於協商當時每月實領
    金額平均約為29,615元。
  2.按消費者債務清理條例之立法目的，乃為兼顧債權人、債務
    人雙方之利益，對陷於經濟上困境之消費者，使其透過重建
    型之更生程序或清算型之清算程序清理其債務，藉以妥適調
    整債務人與債權人及其他利害關係人間之權利義務關係，保
    障債權人獲得公平受償，並謀求消費者經濟生活之重建復甦
    機會，是以，債務人為使其有經濟復甦更生之機會，自應以
    誠實及信用之原則面對自己之債務，積極勉力謀求更生償債
    方案，除應積極開源努力勤奮工作以增加收入償還債務外，
    尚須節流儉樸其生活需求而適當控制其生活費用支出，以達
    成勉力履行債務。另參酌內政部所公告99年度臺灣省低收入
    戶最低生活費用每人每月為9,829元《該統計係按照政府最
    近1年平均每人消費支出（包括食品費、衣著鞋襪費、房租
    水電費、家居管理費、醫療保健費、交通通訊費、娛樂教育
    費及雜項支出）百分之60訂定》，而債務人與金融機構之債
    權人成立協商後，即應本於債權契約，依誠實及信用之原則
    勉力履行之，故債務人在履行債務期間，須經歷經濟困苦之
    過程，其生活開銷理當予以節制，除應積極開源，努力勤奮
    工作以增加收入償還債務外，其生活更須儉樸，且適當控制
    其生活費用支出，以達成勉力履行債務，以符合公平正義及
    誠信原則，故認聲請人每月必要生活費用（包含食、衣、住
    、行、強制性保險等），依上開標準以每月9,829元計算，
    始屬合理。另成人部分之基本生活費用依上開標準計算，雖
    屬適當，然未成年子女部分既係依附於父母提供之住所共同
    生活，且其日常生活較為單純，是其基本生活費用當與成人
    之基本生活費用不同（如房租費、家居管理費、通訊費等費
    用即非未成年子女基本生活所需費用），因此，未成年子女
    之基本生活費用應參酌99年度綜合所得稅每人免稅額82,000
    元計算，每人每月基本生活所需約6,900元為適當。因此，
    聲請人所撫養之未成年子女吳旂名（83年12月19日生），每
    月基本生活費用以6,900元計算應屬合理。
  3.聲請人協商當時，經扣除勞健保及法院執行扣薪後，平均每
    月尚有平均29,615元之收入，以之支付每月必要支出9,829
    元及扶養費6,900元後，尚餘12,885元（計算式：29,615－
    9,829－6,900＝12,886元），此餘額非不足以支付前揭乙○
    銀行所提出按月清償7,130元之還款方案。故聲請人縱經法
    院強制執行扣薪，亦無不能依乙○銀行提出之協商方案償還
    債務之情事。
  4.至聲請人主張協商方案不包括積欠資產管理公司之債務，及
    尚需清償國泰人壽1,866,922元債務部分。惟據國泰人壽陳
    報該公司與聲請人間無任何債權債務關係存在，有國泰人壽
    陳報狀附卷可稽。另上開關於聲請人每月收入餘額之評估，
    業已扣除聲請人每月之勞健保費及法院執行扣薪之金額，該
    等資產管理公司縱未參與協商，亦僅能依強制執行程序聲請
    扣取聲請人薪資額3分之1取償，而扣除上開強制執行扣薪金
    額後，聲請人可支配之薪資既仍足以負擔前置協商最大債權
    金融機構所提出之還款方案，足認最大債權金融機構於前置
    協商程序中所提出之每月還款7,130元方案尚屬合理，是聲
    請人主張其有不能清償或不能清償債務之虞，要無可採。
五、綜上所述，本件聲請人應有能力支付最大債權金融機構乙○
    銀行所提供之前置協商還款方案，堪認本件協商不成立之原
    因，係因聲請人主觀上欠缺清理債務之誠意所致，聲請人既
    無不能清償債務或有不能清償之虞之情事，即與本條例第3
    條規定之要件不符。聲請人聲請更生，非屬本條例所應准其
    更生之範疇，且上開欠缺又屬無從補正，依前揭說明，其更
    生之聲請，不應准許，應予駁回，爰裁定如主文。
中    華    民    國    99    年    10    月    25    日
                  民事第三庭法  官  杭起鶴
以上正本係照原本作成。
如不服本裁定，應於裁定送達後10日內，以書狀向本院提出抗告
，並繳納抗告費新臺幣1,000元。
中    華    民    國    99    年    10    月    25    日
                            書記官  高惠美

司法院資訊處製作；財團法人民間司法改革基金會備份。
